# Hill Mari twol file

## Alphabet, Sets and Definitions


## Letters of the alphabet

 * а б в г д е ё ж з и й к л м н ҥ о ӧ п р с т у ӱ ф х ц ч ш щ ъ ы ь э ю я ӓ ӹ 
 * А Б В Г Д Е Ё Ж З И Й К Л М Н Ҥ О Ӧ П Р С Т У Ӱ Ф Х Ц Ч Ш Щ Ъ Ы Ь Э Ю Я Ӓ Ӹ 

## Archiphonemes for vowels
 *  %{аӓ%}:ӓ   a/ä alternation in vowel harmony

 *  Е3:е  ӓвӓмвлӓ 
 *  Е2:0 
 *  %{ыӹØ%}:0  

*  %{ыӹØ%}:0  used in verb affix onset
*  %{ыӹØ%}:0  used in noun affix onset ine, ill
*  %{ыӹØ%}:0  used in verb affix onset
 *  %{ыӹ%}:0   
 *  А2:а  

 *  Ь2:0   except with V АМ +Prt1+Sg1-3

## Triggers
 *  %{front%}:0 %{back%}:0  front-back vowel harmony
 * %^ConsTransf:0  
 * %^KIN:0          with ӓвӓ in +PxSg1+Sg+Gen etc.
 * %^А2ЫӸ:0         with карта and картын витринӹн

## Boundary symbols

 *  %>  
 * hash #
 *  %-  




## Sets 









## Definitions









## Rules


## Palatalisation

**Palatal mark loss before vowel**  

**й Deletion in front of я Suffix and others**  

*кай%>%{аӓ%}ш examples:*

*ка00яш examples:*


**Ь2:ь Palatal mark for V АМ +Prt1+Sg1**  
толаш+V+Ind+Prt1+Sg1
* *тол%{back%}Ь2%>%{ыӹØ%}м*
* *тол0ь%>ым*

**Ь2:0 Palatal mark for V АМ +Prt1+Sg1**  

**Ь2:ш Palatal mark for V ЕМ +Prt1+Sg1**  



## Vowel rules
**Onset vowel in а**


**Onset vowel in ӓ**

**Onset vowel in я**

**Onset vowel in е**



**Onset vowel loss in suffix ыӹ0**  



**Onset vowel loss in suffix Е3**  


**Onset vowel loss in suffix Е3**  


**Onset vowel Е2 realized in suffix :е**

**Onset vowel Е2:э after retained vowel**  

**Onset vowel Е3:э after retained vowel**  

**Onset vowel е:э after retained vowel**

**Stem final ы loss before Е2**  
* *карта%>ы%>ын*
* *карт0%>ы%>0н*

* *янжы%{back%}>аш*
* *янж00>аш*


**Stem final ӹ loss before Е2**  
* *бирка%{front%}%>ӹ%>ӹн*
* *бирк00%>ӹ%>0н*

## Vowel harmony

**Onset vowel ыӹ0 realized in suffix  %{ыӹØ%}:ы**  


**Onset vowel %{ыӹØ%} realized in suffix  %{ыӹØ%}:ӹ**

**Onset vowel %{ыӹе%} realized in suffix  %{ыӹе%}:ӹ**

**Onset vowel %{ыӹе%} realized in suffix  %{ыӹе%}:ы**

**Onset vowel %{ыӹе%} realized in suffix  %{ыӹе%}:е**

**Onset vowel %{ыӹе%} realized in suffix  %{ыӹе%}:э**

**Onset vowel %{ыӹэ%} realized in Ine and Ill suffixes %{ыӹэ%}:0**

*комбы%>%{ыӹэ%}штем examples:*

*комбы00штем examples:*

**Onset vowel %{ыӹэ%} realized in Ine and Ill suffixes %{ыӹэ%}:0**

*олма%>%{ыӹэ%}штем examples:*

*олма0эштем examples:*


**Affix mid or final front %{аӓ%}:ӓ**


*комбы%>еш%>н%{аӓ%} examples:*

*комб00еш0нӓ examples:*
ӹштӓш+Hom2+V+Ind+Prs+Sg3: **do/tehdä**
* *ӹштӹ%{front%}%>%{аӓ%}*

*библиотека%{front%}%^А2ЫӸ%>л%{аӓ%}н examples:*

*библиотекӹ00%>лӓн examples:*

**Affix mid or final back %{аӓ%}:а**  
толаш+V+Ind+Prs+Pl1: **come/tulla**
* *тол%{back%}%>%{ыӹе%}н%{аӓ%}*
* *тол0%>ына*


*колт%>%{ыӹØ%}д%{аӓ%} examples:*

*колт0ыда examples:*

*яд%{back%}%>%{аӓ%}ш examples:*

*яд0%>аш examples:*

**Affix mid or final back %{аӓ%}:я**  

*кай%>%{аӓ%}ш examples:*

*ка0%>яш examples:*

**Affix initial back а:я**  

**Not SgNom а:ы**

**Not SgNom а:ӹ**


**suffix-final vowel backed %{ыӹ%}ы**  



**suffix-final vowel fronted %{ыӹ%}:ӹ**  

## Consonant loss or transformation

**т:0 in am type verbs ** лӓктӓш:лӓкнӓ

**к:0 in am type verbs ** качкаш:качна

**з:ц in am type verbs ** вазаш:вацна

**н:0 before з:ц in am type verbs ** негӹнзӓш:негӹц

## Vowel again

### Vowel gain
**0:ы between ш _ ж** йиш:йишӹжӹ

**0:ӹ between ш _ ж** йиш:йишӹжӹ


### Vowel loss
**suffix-final vowel loss before subsequent suffix-initial vowel %{ыӹ%}:0 **  

**Not SgNom for lat а:0**

**Not SgNom for lat е:0**
* *варенье%>ӹ%>влӓ*
* *варень0%>ӹ%>влӓ*

## Devoicing
**Onset consonant devoicing **  



## DISALLOW

